臺灣高等法院臺中分院民事判決　　　94年度海商上字第2號
上　訴　人　甲○○○○○ ○○○○○○○○ ○○
法定代理人　乙○○ ○○○○○○○○○
訴訟代理人　林雅芳律師
　　　　　　陳鵬光律師
複　代理人　游成淵律師
被　上訴人　太平產物保險股份有限公司
法定代理人　丙○○
訴訟代理人　林昇格律師
複　代理人　高宏文律師
上列當事人間請求損害賠償事件，上訴人對於民國94年4月8日臺
灣臺中地方法院90年度保險字第40號第一審判決提起上訴，本院
於94年12月6日言詞辯論終結，茲判決如下：
    主      文
原判決不利上訴人部分廢棄。
上開廢棄部分，被上訴人在第一審之訴及假執行之聲請駁回。
第一、二審訴訟費用除確定部分外，由被上訴人負擔。
    事      實
一、上訴人聲明求為判決：(一)原判決關於命上訴人給付被上訴人
    新台幣（下同）0000000元，及自民國91年1月26日起至清償
    日止按年息百分之五計算之利息，暨該部分假執行之宣告及
    命上訴人負擔訴訟費用十分之九之裁判均廢棄。(二)上開廢棄
    部分，被上訴人在第一審之訴及假執行之聲請均駁回。(三)第
    一、二審訴訟費用由被上訴人負擔。其陳述除與原判決記載
    相同者予以引用外，另補稱：
  (一)系爭油品於裝船時並非處於完好無瑕之狀態：按「當事人
    主張有利於己之事實者，就其事實有舉證之責任」，民事訴
    訟法第277條定有明文。查本件被上訴人起訴主張系爭油品
    於裝船時處於完好無瑕之狀態，經上訴人之運送致變色惡臭
    云云，依據前揭民事訴訟法規定，自應由被上訴人證明系爭
    油品於裝船時處於完好無瑕之狀態。系爭載貨證券不能證明
    系爭油品於裝船時處於完好無瑕之狀態：
  系爭載貨證據分別記載：「1530 MT R.B.D  SOYBEAN  OIL
    （MEANING REFINED BLEACHED DEODORIZED SOYBEAN OIL）
    CLEAN  ONBOARD.JUNE  01ST,2000…SAID TO BE/SAID TO
     WEIGH/SHIPPERS  WEIGHT…SHIPPED  at  the  Port  of
    Loading in apparent  good  order and  condition  on
    board  the  Vessel  for  carriage  to  the  Port  of
    Discharge or so near thereto as she may get thegoods
    specified above. Weight, measure, quality,condition,
    contents  and  value  unknown」、「1020  MT  R.B.D
     SUNFLOWERSEED  OIL （ MEANING  REFINED  BLEACHED
    DEODORIZED SUNFLOWERSEED OIL） CLEAN  ON BOARD.JUNE
    01ST,2000…SAID TO BE/SAID TO WEIGH/SHIPPERS WEIGHT
    …SHIPPED at the Port of Loading in apparent good
    orderand condition on board the Vessel for carriage
    to thePort of Discharge or so near thereto as she
    may get thegoods specified above. Weight, measure,
    quality, condition, contents  and  value  unknown」
    就系爭載貨證券上述記載事項以觀，可得下列二點要旨：系
    爭油品外觀良好（in apparent good order and condition
    ）；系爭油品之其實情況未經運送人檢驗，運送人明確表示
    系爭油品之內容（contents），價值（value） 等均為不詳
    （unknown）， 是上訴人對於系爭油品之品質等在系爭載貨
    證據簽發時完全「不詳」（unknown）， 上訴人是特為此明
    確之保留記載，則被上訴人即應證明系爭油品於裝載時的確
    處於完好無瑕疪之狀態，此有楊仁壽教授之著述可佐。系
    爭載貨證券雖記載「SHIPPED at the Port of Loading in
    apparent good order and condition on board（中譯：以
    上貨物於裝貨港上船，其外觀良好）」云云，惟系爭載貨證
    券同時亦緊接記載「Weight, measure, quality, quantity
    , condition,contents and value unknown.（中譯：以上
    貨物之重量、体積、品質、數量、狀態、內容及價值，運送
    人均不詳）」等文字（見原審原證4號）， 可知前揭記載之
    系爭油品之外觀狀況乃係根據託運人之告知，且就該告知事
    項上訴人無法核實，而同時表明立場於載貨證券之上。因此
    系爭載貨證券已表明其所為記載，係「SAID TO BE/SAID TO
    WEIGH/SHIPPERS WEIGHT（ 中譯：據告知/據告知重量/託運
    人計算重量）」等語（見原審原證四號），綜合以觀，自不
    得依據系爭載貨證券記載系爭油品外觀良好云云，逕謂系爭
    油品於裝載時處於完好無瑕狀態。系爭油品於裝載時是否
    處於完好無瑕狀態，非僅只是外觀問題，主要乃是品質問題
    （例如：系爭油品於裝載時之過氧化價〔下稱POV〕若干）
    。查系爭載貨證券記載「 in  apparent  good  order and
    condition」 云云，乃僅指「外觀」而言，至於「品質」如
    何，系爭載貨證券則明確記載為「不詳」，又系爭載貨證券
    之記載系爭油品外觀良好，亦屬「Said to be」（據告知）
    而已，則以系爭載貨證券之有「系爭油品外觀良好」之記載
    即謂其品質屬於完好之狀態，顯然無稽。原判決以系爭載
    貨證券上載明其所運送之貨物係經過精煉、漂白和除臭處理
    之油品及「CLEAN ON BOARD」、「SHIIPPED AT THE  PORT
    OF LOADING IN  APPARENT GOOD ORDER AND CONDITION」各
    云云，逕認定系爭油品於裝載時處於完好無瑕之狀態，完全
    違反證據法則，洵非可取。上訴人否認系爭油品於裝載時
    所做分析證明為真正，因前揭分析證明為私文書，原審以臆
    測而違背經驗法則之詞認其真正，實已違背證據法則：原判
    決以前揭分析證明之內容與系爭載貨證券之記載相符，認定
    其為真正云云，然按「當事人提出之私文書，必先證其真正
    ，始有形式上之證據力，更須其內容與待證事實有關，且屬
    可信者，始有實質上之證據力」、「當事人提出之私文書必
    須真正而無瑕疵者，始有訴訟法之形式的證據力，此形式的
    證據力具備後，法院就其中之記載調查其是否與系爭事項有
    關，始有實質的證據力之可言」，最高法院分別著有22年上
    字第2536號判例及41年台上字第971號判例在案。故前揭分
    析證明因屬私文書，既經上訴人否認其為真正，被上訴人即
    應證明其為真正，被上訴人並未證明其為真正，依法並不具
    備形式上之證據力，原判決卻以其內容與系爭載貨證券之記
    載相符云云，亦即不待被上訴人之舉證證明前揭分析證明具
    備形式上證據力，即逕以其具備實質證據力、內容與系爭載
    貨證券記載相符云云，認為足以採信，顯已違反前揭最高法
    院判例意旨，誠有違誤。前揭分析證明記載游離脂肪酸、
    POV、磷含量、碘價等數值，均已涉及系爭油品之內在品質
    ，非外觀所得判斷，縱使外觀良好，亦不足以證明其內在品
    質亦必然良好。原判決僅以系爭載貨證券就系爭油品所為外
    觀記載，卻恝置系爭載貨證券就系爭油品之品質、狀態、內
    容等明確表示其為「不詳」於不論，逕認前揭分析證明之內
    容與系爭載貨證券之記載相符可信云云，亦有違誤。原判
    決以前揭分析證明係在國外作成，若系爭油品於裝載時已有
    瑕疵顯現，運送人即上訴人應無不特別記載之理云云，然前
    揭分析證明並非上訴人所製作，上訴人殊不可能在其上註記
    ，何況系爭油品之內在品質問題，亦非必然得由外觀表面可
    以察知，故系爭油品於裝載時是否處於內在品質之完好狀態
    ，應由被上訴人進一步予以證明，原判決以上訴人未特別查
    明並記載而為不利於上訴人之認定云云，洵有違誤。原判
    決另以被上訴人為國內知名公司，富味鄉公司亦為大型食品
    公司，衡情應無偽造前揭分析證明之理云云，則依原判決之
    論理，豈非富人、大公司即無作假偽造之虞，窮人、小公司
    則為不可信賴，法律貴在眾生平等，證據法則適用於一切權
    利主體，豈有大小、富貧之分？原判決此等理論不只違背法
    律之普遍原則，抑且違背一般常識之社會經驗法則，殊非可
    取。何況，本件訴訟標的金額高達7,514,829元，金額不低
    ，不愛錢又何以致富？總之，原判決不依證據法則認定事實
    ，徒以「知名」或「大型食品公司」為由，置證據法則於不
    顧，逕認前揭分析證明並非偽造云云，完全違背經驗法則與
    論理法則，其非可採。
  (二)系爭油品於系爭載貨證券之持有人即富味鄉公司領貨時，並
    無惡臭及變色之情形：按「當事人主張有利於己之事實者
    ，就其事實有舉證之責任」，民事訴訟法第277 條定有明文
    。查本件被上訴人起訴主張系爭油品於裝船時處於完好無瑕
    之狀態，經上訴人之運送致變色惡臭云云，依據前揭民事訴
    訟法規定，自應由被上訴人證明系爭油品於卸貨時有變色及
    惡臭之情形。被上訴人及原判決以系爭油品於受領時有惡
    臭及變色情形云云，無非依大正公司公證報告及大正公司抗
    議書為據，惟上開文書均係受被上訴人片面委託之大正公司
    所作成，已屬偏頗，不可盡信。依證人何勵文之證述：「
    當時這些油放在三個油艙裡面，被上訴人他們從中取出樣品
    後，我們看這些樣品認為顏色沒有問題，顏色是有一點黃色
    。但是被上訴人說味道有問題，我們到現場也有取樣品，也
    有聞味道。被上訴人說酸價太高，所以會有味道出來」等語
    （見原審93年5月7日言詞辯論筆錄），可以證明系爭油品於
    受領時並無惡臭及變色之情形。系爭葵花油及大豆油經檢
    驗其POV分別約為10及5，均在國家標準即可食用標準10以下
    。換言之，系爭油品均為可食用之食物（系爭大豆油之 POV
    經檢驗遠低於國家標準，其適於食用更無任何疑義）。揆諸
    經驗法則，可食用之油品斷不可能發出惡臭或變色，此乃常
    識，迺大正公司公證報告及大正公司抗議書竟均稱適於食用
    之系爭油品為惡臭變色，甚至稱系爭葵花油呈黑色云云，益
    可證明其偏頗不可信。不得因上訴人之船長於收受上開抗
    議書時註記「RECEIVED  ONLY（中譯：僅表示收到）」，即
    認該抗議書之內容為可信：查上訴人於收受被上訴人主張系
    爭油品受污染之抗議書時，上訴人僅須註記 「 RECEIVED
    ONLY（中譯：僅表示收到）」等語即可，收受對方之文件，
    並非默認對方之主張，此觀被上訴人於收受上訴人聲明系爭
    油品並無異味、未受污染之聲明書時，被上訴人同樣亦僅註
    記「RECEIVED  ONLY」，由此證明海上貨物運送之實務慣行
    ，無須在對方之文件中表示不同之意見，因為自己之意見亦
    另以文件表示而交付對方。何況已註明「RECEIVED ONLY 」
    ，重點乃在 「ONLY」 一字，表示收受人簽收之行為只限於
    （only）表示收到（received），此外，並無任何含意。迺
    原判決竟以上訴人收受被上訴人之抗議書時未註明不同意見
    為由，認定被上訴人之主張為真實，原判決恣意為無限之延
    申解釋，豈止不諳海商實務而已，抑且違背一般文字之正常
    解釋，洵非可採。上訴人之船長對於前開抗議書之內容已
    為異議保留，認其與事實不符，並記載於聲明書中：「抽取
    貨艙樣本當中，在開啟貨艙進行抽樣，抽樣貨物轉放至抽樣
    瓶內，沒有提出主張任何味道，公證員同意開始卸貨」（見
    被上訴人於原審所呈93年11月24日陳報狀之原審原證12號中
    譯文），故原判決認定上訴人對前開抗議書未異議云云，與
    事實不符，顯然有誤。上開原審原證12號聲明書記載：「
    AT  1135LT  ON  SURVEYOR'S  REQUIREMENT  STOPPED
    DISCHARGING RSFO FROM TANKS 2P/S AS SMELL OF CARGO
    WAS REPORTED FROM TANKTRUCK. URGENT:DURING SAMPLING
    OF CARGO TANKS SAMPLING WAS CARRIED OUT WITH OPEN
    TANKS AND SAMPLED CARGO WAS TRANSFERRED TO SAMPLING
    BOTTLES - NOT ANY SMELL WAS REPORTED / CLAIMED AND
    SURVEYOR PERMITTED TO COMMENCE DISCHARGING.」（ 中譯
    ：11時35分時，按照公證員的要求，中止從貨艙2PS 卸下精
    煉食用葵花籽油，因為從艙內油罐車回報聞到貨物的味道。
    抽取貨艙樣本當中－在開啟貨艙進行抽樣，抽樣貨物轉放至
    抽樣瓶內，沒有提出/提報任何味道，公證員同意開始卸貨
    ）。可證系爭油品從開放之貨艙油槽取樣時並無變色惡臭。
    該原審原證12號乃據實記載上訴人係被告知從油罐車聞到系
    爭油品有味道，但非表示上訴人承認上訴人知之內容為真實
    ，充其量表示被上訴人單方面認為系爭油品有異味而已。原
    判決以原審原證12號聲明書證明系爭油品在卸貨時即有惡臭
    云云，殊與證據法則有違，何況，縱認有「異味」，亦未必
    至「惡臭」之程度，原審認「異味」為「惡臭」，尤其違背
    證據法則，由此可見原審判決之不可取。查證人何勵文所
    以證述：「我去是因為被通知（何人通知我不清楚）說有污
    染的情形」等語，乃因被上訴人主張且通知上訴人謂系爭油
    品遭污染變色惡臭，並委託大正公司之公證人到場，故證人
    何勵文才被通知到場，以參與協助解決本件爭議，斷不得僅
    以證人何勵文之被通知到場，遽認定其自承系爭油品遭污染
    變色惡臭。原判決以證人何勵文受通知到場為由，認定其證
    述系爭油品無變色惡臭等語為不可信，毫無邏輯之可言，殊
    有嚴重之違誤。況何勵文所以得作為證人，乃因其親自參與
    系爭油品之卸貨經過，親見親聞系爭油品並未變色，亦無惡
    臭，何勵文前揭證詞僅在說明被上訴人通知有污染所以其到
    場之經過，豈得以此逕謂何勵文自承在被通知到場前，亦即
    其到現場親見奇聞系爭油品之狀態以前，即已知悉系爭油品
    受污染？原判決此種推論，嚴重違背常識。是不得以證人何
    勵文自承受通知到場係因貨品遭污染，且有後續之抽樣化驗
    情事發生為由，即認定證人何勵文所為系爭油品未變色及發
    出惡臭之證言不可信。貨物有無毀損滅失或其原因為何，
    在發生爭議之初，託運人、保險公司及運送人於第一時間委
    託公證人到場，並立即進行必要之採證程序，以保存證據，
    避免證據滅失導致將來調查困難，嗣後隨即讓船舶離港繼續
    航行，此乃海商實務之常態。是關於系爭油品在卸貨時是否
    受污染，有無異味惡臭等情，被上訴人主張有此事實，而上
    訴人否認之，兩造就此既有爭執，為查明事實真相，保存相
    關證據，有助釐清事實，憑以適當解決紛爭，因此兩造委託
    之公證人於卸貨時採樣送驗，完全符合海上運送之實務慣行
    及公證實務，公平的法院即應於兩者之間找出真相，並提出
    其何以如此認定之理由，迺原判決不此之為，僅以有採樣化
    驗情事，即認證人何勵人證述系爭油品無惡臭變色與常情有
    違云云。若依原判決論理，大正公司原主張系爭油品惡臭變
    色，嗣後又同意後續採樣送驗，豈不亦表示大正公司主張系
    爭油品惡臭變色云云與常情有違，大正公司公證報告不可採
    ？原判決之嚴重違誤，乃在對於同一件事，竟然適用不同之
    原則，殊難令人心服。
  (三)系爭油品之品質符合國家標準之要求，被上訴人主張之債權
    讓與人即富味鄉公司並未受有損害：系爭載貨證券並未記
    載系爭油品之POV數值，被上訴人主張系爭油品之POV經運送
    後升高達原託運時十數倍云云，應由被上訴人舉證以實其說
    。又被上訴人並未能證明系爭油品於裝載時的確處於完好無
    瑕疪之狀態，即遽予主張系爭油品到達目的港時之品質與裝
    載港不同，富味鄉公司受有損害云云，洵不可採。系爭葵
    花油之POV經檢驗約確定為10（分別為10.37、10.02、10.69
    、9.49），系爭大豆油之POV經檢驗約確定為5（分別為5.28
    、4.56、5.66，見被上訴人於原審所呈94年1月3日陳報狀之
    附件）。又雖系爭葵花油之部分抽樣樣品之檢驗數值有小幅
    度超過10之情形，但徵諸任何實驗必有誤差之經驗法則，此
    種微量超過正常值仍在可容許之誤差範圍內，揆諸財團法人
    食品工業發展研究所及經濟部標準檢驗局均表示系爭油品之
    POV國家標準均為10 以下（見原審被證7號及被證8號），可
    知系爭油品均無損壞情形，完全適合於食用，尤其系爭大豆
    油之POV經檢驗約為5，遠低於國家標準之10，系爭大豆油並
    未損壞更無疑義。退萬步言之，縱富味鄉公司自行精鍊系
    爭油品，因此支出精鍊費用，惟此亦屬富味鄉公司基於本身
    之商業考量所支付之有益費用，與本件並無因果關係，因其
    並非「損害」，自應由富味鄉公司自行負擔，上訴人並無為
    富味香公司支付其有益費用之義務，富味鄉公司對上訴人並
    無任何損害賠償請求權，被上訴人自無從富味鄉公司受讓對
    上訴人之損害賠償請求權可言。至於被上訴人聲請函詢富味
    鄉公司，其聲請函詢之事項，被上訴人於原審所提94年2月
    25日準備(九)暨聲請調查證據狀業已提出聲請（見該狀第3頁
    倒數第5行起），原審當庭徵詢兩造是否由其依當時現存卷
    證為裁判，被上訴人不再聲請調查，兩造就此均表示同意，
    被上訴人並進一步表示捨棄聲請函詢富味鄉公司作為證據方
    法，是兩造已達成證據契約，原判決亦因此未就該等證據方
    法為論斷。迺被上訴人就已捨棄聲請函詢之證據方法，竟再
    聲請函詢，違反誠信原則及證據契約，實有違誤，故無論富
    味鄉公司函覆內容如何，均不可採為不利於上訴人之認定。
    被上訴人係主張自富味鄉公司受讓債權云云，換言之，依
    據被上訴人之主張，本件雖係先由富味鄉公司讓與債權予被
    上訴人後再由被上訴人起訴，惟此與富味鄉公司起訴後再將
    債權讓與被上訴人並由被上訴人承擔訴訟，二者之利害狀態
    完全一致，故富味鄉公司堪稱為本件訴訟之實質當事人，其
    對本件訴訟之勝敗結果具有實質之利害關係，若系爭油品未
    致富味鄉公司受有損害，則富味鄉公司對於上訴人並無債權
    存在，被上訴人當然亦未受讓取得債權，富味鄉公司即應對
    於被上訴人負返還保險理賠之責。從而，富味鄉公司對於本
    件訴訟既有一致之利害關係，則無論其函覆內容為何，均無
    參考價值。再就被上訴人聲請函詢之內容，無非均係有關
    系爭油品出賣人與買受人間之內部約定事項，無論出賣人與
    買受人間有無特別約定，該等約定事項均未記載於系爭載貨
    證券，上訴人自不受拘束。故被上訴人為證明富味鄉公司受
    有損害，捨財團法人食品工業發展研究所及經濟部標準檢驗
    局確定表示系爭油品之POV國家標準均為10以下於不用，另
    聲請函詢富味鄉公司，無論富味鄉公司函覆內容如何，均與
    本件訴訟欠缺關連性，並不可採。富味鄉公司與其出賣人
    間有關系爭油品過氧化價之「約定」，姑不論其真實性尚有
    可疑，無論如何上訴人既非「約定」之當事人，該等「約定
    」亦未載明於系爭載貨證券，富味鄉公司更未向上訴人告知
    該等「約定」之存在，上訴人作為一般運送人，自不受託運
    人與其交易之相對人之特殊「約定」之拘束，僅須依一般油
    品運送方式加以運送系爭油品即可，故系爭油品若過氧化價
    升高，亦係因富味鄉公司未注入氮氣防止其氧化所致，此乃
    屬自然之物理化學變化現象，上訴人依法無庸負責。被上
    訴人主張各廠商就各種油品之標準，不可能僅以政府制訂之
    標準為其製作產品之依據，不同等級之油品，亦有不同品質
    標準云云，與事實不符，上訴人否認之。實則，依據經濟部
    標準檢驗局94年1月26日經標一字第09400010720號函回覆表
    示CNS749「食用大豆油」及CNS4833「食用葵花籽油」之過
    氧化價規格均為10以下，不問精煉與否皆然（見原審被證8
    號），即可知食用大豆油及食用葵花油並無等級之分，亦無
    不同品質標準，更未要求不同國家過氧化價標準，此徵諸富
    味鄉公司94年9月27日94鄉字第025號函說明二記載：「本公
    司不因使用目的不同，而有不同過氧化價之需求」益可明瞭
    。故被上訴人前揭主張顯不可採。食用大豆油及葵花油需求
    之POV規格既不因油品之使用目的或精煉與否而異，均為國
    家標準即10以下，則系爭油品之POV規格在10以下，符合國
    家標準，可供食用，富味鄉公司即未受有損害，其並無精煉
    系爭油品之必要，至為明灼。至富味鄉公司94年9月27日94
    鄉字第025號函說明一及說明三之記載，上訴人均予否認，
    富味鄉公司亦未能證明前述記載之真正性。原判決以大正
    公司公證報告建議系爭油品採取去酸-漂白-防凍-除臭之處
    理方式，且富味鄉公司有將系爭油品精煉，故可認系爭油品
    到港時不符合品質要求，被上訴人受有損害云云，實有違誤
    ：暫不論系爭葵花油之POV經檢驗約確定為10，符合國家標
    準，至少就系爭大豆油而言，系爭大豆油之POV約確定為5，
    遠低於國家標準為10，並無為系爭大豆油去酸除臭漂白防凍
    之必要，故大正公司公證報告建議系爭大豆油精煉處理應有
    錯誤，富味鄉公司精煉系爭大豆油並無必要，該精煉乃屬富
    味鄉公司之自利行為，與上訴人無關，迺原判決未見及此，
    以大正公司公證報告之建議及富味鄉公司之精煉逕認系爭油
    品到港時不符合品質要求云云，實有違誤。大正公司公證
    報告記載系爭油品之含水率應低於0.1，而系爭油品經食品
    工業發展研究院檢驗之結果，其含水率分別約為0.02及0.04
    左右（見被上訴人於原審所呈94年1月3日陳報狀之附件），
    可知系爭油品之含水率並未超過標準，迺原審卷存之富味鄉
    公司93年3月23日鄉字第006號回函記載：「因該兩批油品含
    水分高」云云，並非事實，富味香公司逕自重新精煉，並無
    必要，益可證明富味鄉公司不必要精煉系爭油品而精煉之，
    其縱使因此支付費用，亦不屬「損害」，被上訴人主張富味
    鄉公司受有「損害」云云，原判決為同一認定，誠屬無稽，
    均不可採。
  (四)關於系爭油品縱有POV 升高情形，亦屬自然變化所致：系
    爭油品經二個月之海上航行，將因自然變化導致POV 升高。
  原判決亦認定系爭油品經二個月之海上航行，將因自然變化
    導致POV 升高。蓋系爭油品乃經精鍊之豆類油品，其在運送
    途中發生氧化，乃屬自然之物理、化學現象，此觀諸證人何
    勵文於原審93年5月7日辯論程序中證述：「（問：這個樣品
    送鑑定的結果是否是損害？）答：這是自然形成的結果，我
    不認為是損害。就好像是鐵在空氣中生鏽」等語即明，是退
    萬步言之，系爭油品縱有酸價偏高即氧化之現象，亦屬自然
    之物理、化學變化，被上訴人為此向上訴人請求賠償，誠無
    理由。財團法人食品工業發展研究所93年11月2日食研技
    字第1627號函明確判定：「依學理判斷，系爭油品之過氧化
    價在海運兩個月期間，即使是在室溫時，油品仍會因隨海浪
    劇烈翻動與上部空氣反應導致過氧化價升高」（見原審被證
    七號），足證系爭油品係經過長達二個月餘之海上航行，發
    生過氧化價升高確係貨物之自然變化現象。又該後段：「但
    若上部空隙甚小或充填足量氮氣且為密封時，應可有效抑制
    過氧化價升高現象」，顯見在系爭油品未裝載滿艙之情形下
    ，若系爭油品未充填足量氮氣且為密封時，油品將因二個月
    餘海上航行運送導致過氧化價升高，若系爭油品充填足量氮
    氣且為密封時，則可有效抑制過氧化價升高現象。因此，系
    爭油品縱有過氧化價升高現象，亦屬油品之自然變化所導致
    ，且與被上訴人未充填氮氣並告知上訴人注意維持其濃度有
    相當因果關係，與上訴人完全無關，上訴人依法不負任何損
    害賠償責任。上述財團法人食品工業發展研究所函覆以：
　　「系爭油品之過氧化價規格之國家標準均為10meg/kg以下（
　  CNS5009、4833）」，可知系爭油品經過長達二個月餘之海
    上航行後，其因接觸空氣致過氧化價分別變化為5及10，應
    屬正常之自然變化現象，其過氧化價規格並未過高。系爭
    油品與與一般食用油比較，芝麻油、精製牛油、精製豬油及
    精製沙拉油之過氧化價在10以下均為正常，甚至在油脂品質
    鑑定上亦有認一般油脂之過氧化價在20以下為正常（見原審
    被證六號），可知系爭油品經過長達二、三個月之海上航行
    後，其因接觸空氣致過氧化價分別變化為5及10，應屬正常
    ，並未過高。被上訴人主張本件葵花油之POV容許值為0-1.5
    ，本件大豆油之POV容許值為0-2云云，並無依據，且該容許
    值充其量係指經保鮮未氧化之情形，於本件並無適用。依
    據生活經驗法則，油品經長期接觸空氣而發生氧化（過氧化
    價升高）乃屬物質之物理、化學之自然變化現象，此觀諸幸
    福兄弟企業股份有限公司在網路提供之分析記載：「油脂酸
    敗通常可分為二類：氧化酸敗：氧化酸敗發生於將熱油長期
    暴露於空氣中，大氣中之氧會與不飽和油脂及游離不飽和脂
    肪酸起化學作用而產生油脂氧化現象。油脂中因氧化而產生
    不穩定之過氧化物，會使油脂之過氧化價（POV）提高」（
    見原審被證四號）、高中化學教材資源中心在網路提供之分
    析記載：「一般食品在與空氣接觸後就會被空氣中的氧氣氧
    化。油品氧化後就會產生過氧化物（peroxide）：：：因此
    ，在儲存過程中必須防止氧化的發生：：：必須長期保存的
    食品，例如沙拉油、葵花油等更直接在油品上面覆蓋一層氮
    氣，以隔絕空氣」（見原審被證五號）益明。是系爭油品經
    長達二個月之海上航行，則系爭油品發生氧化、過氧化價升
    高之現象確屬物理、化學之自然變化所導致。證人何勵文
　　於原審93年5月7日辯論程序中證述：「（問：這個樣品送鑑
　  定的結果是否是損害？）答：這是自然形成的結果」、「（
    問：你認為原因是否是因為沒有注入氮氣的關係？）答：我
    認為原因有很多種會造成，溫度、裝載數量有沒有滿艙、有
    沒有注入氮氣等等都是可能的影響因素」，可知證人何勵文
    係證述系爭油品儲存於常溫而未經冷藏，且未經裝載滿艙及
    未加入氮氣致系爭油品與空氣接觸，都將導致系爭油品氧化
    酸敗，此乃屬自然物理、化學變化之結果，換言之，溫度、
    裝載數量有無滿艙及有無注入氮氣等每一自然變化因素均係
    導致系爭油品與空氣接觸而氧化之原因，迺被上訴人在證人
    何勵文明確證述系爭油品係自然變化之情形下，竟顛倒主張
    證人何勵文認為系爭油品之POV升高是否為自然變化待查云
    云，實不足取。
  (五)上訴人不負防止系爭油品自然變化之義務，易言之，上訴人
    不負為系爭油品加入氮氣保鮮，並注意監測氮氣濃度之義務
    ：按海商法第69條第14款規定：「因下列事由所發生之毀
    損或滅失，運送人或船舶所有人不負賠償責任：十四因貨物
    之固有瑕疵、品質或特性所致之耗損或其他毀損滅失」。學
    者鄭玉波、林群弼教授所著海商法乙書亦稱：「本款所謂之
    『貨物之固有瑕疵』，乃指與貨物之使用等外在因素無關，
    存在於貨物本身而不易被發現之隱有瑕疵也。本款所謂之『
    貨物之品質』，相當於海牙規則之『貨物之性質』，乃指基
    於貨物之品類，在運送途中難免發生物理變化或化學變化之
    本質也。本款所謂之『貨物之特性』，相當於海牙規則之『
    貨物之缺陷』，乃指基於貨物之特殊性質，在運送途中難免
    發生物理變化或化學變化之事實也。本款所規定『貨物固有
    瑕疵之免責』，通常以水果、蔬菜、穀類、豆類之運送最易
    發生，例如蔬菜果類之運送，因期間之長久，鮮度難免減弱
    ：：：此等損害之發生，無關運送人或船舶所有人之故意過
    失，因此本款明文規定，運送人或船舶所有人不負賠償責任
    」（見原審附件八），由此可見，防止貨物之自然物理變化
    或化學變化，例如為蔬果穀豆等物品保鮮，並非運送人之責
    任，反而係託運人或買受人方面應負之責任。系爭油品係
    精鍊過之葵花油及大豆油，其因長期接觸空氣氧化、POV 值
    過高，乃係自然之物理、化學變化所導致，上訴人並無防止
    其變化之義務與責任。上訴人既已將船艙清潔乾淨，適於運
    送系爭油品（見被證一號），即不必就系爭油品之自然變化
    負損害賠償責任。被上訴人方面為防止上述自然變化，自應
    設法為系爭油品保鮮，包括為系爭油品加入氮氣，並告知上
    訴人監控氮氣濃度及其方法，就此，除依被上訴人主張已由
    託運人為系爭油品加入氮氣外（按上訴人仍否認原證20號氮
    氣使用證明之真正性及被上訴人方面已為系爭油品加入氮氣
    ），證人何勵文亦於93年5月7日原審辯論程序中證述：「（
    問：加入氮氣應該由何人負責？）答：一般是由託運人來負
    責的」，被上訴人於原審所提書狀亦自承：「托運人之義務
    僅在船艙入注入氮氣，以保系爭油品在運送過程之新鮮」，
    足證為系爭油品保鮮而加入氮氣，並監控其濃度等事項，確
    非上訴人之義務與責任，而係被上訴人方面應負之義務與責
    任，否則又何以由託運人加入氮氣？上訴人否認系爭油品
    已經注入氮氣保鮮，更否認系爭油品已經注入足夠之氮氣保
    鮮，被上訴人亦未能舉證以實其說，被上訴人自應就系爭油
    品之自然變化自行負責。被上訴人主張系爭油品均業經注入
    氮氣云云，與事實不符，上訴人否認之，應由被上訴人舉證
    證明系爭大豆油及系爭葵花油均有注入氮氣，且注入足夠之
    氮氣。又原審原證20號之系爭大豆油之氮氣使用證明，上訴
    人否認其為真正，應由被上訴人證明其具備形式上證據力及
    實質上證據力。被上訴人始終未能提出原審原證20號所謂氮
    氣使用證明經公認證之原本，自不得以原審原證20號所謂氮
    氣使用證明為不利上訴人認定之基礎。此參最高法院22年上
    字第2536號判例：「當事人提出之私文書，必先證其真正，
    始有形式上之證據力，更須其內容與待證事實有關，且屬可
    信者，始有實質上之證據力」、最高法院41年台上字第971
    號判例：「當事人提出之私文書必須真正而無瑕疵者，始有
    訴訟法之形式的證據力，此形式的證據力具備後，法院就其
    中之記載調查其是否與系爭事項有關，始有實質的證據力之
    可言」、最高法院92年度台上字第743號判決：「當事人提
    出之私文書，必先證其真正，始有形式之證據力。如以該文
    書內容為證明方法者，尤應提出原本，不得僅以繕本或影本
    為證」、最高法院93年度台上字第1210號判決：「當事人提
    出之私文書，必先證其真正，始有形式之證據力。如他造否
    認該提出之私文書繕本或影本，或爭執其內容之記載，在舉
    證人提出原本前，不認該繕本或影本有何形式之證據力」。
    依系爭船舶之裝載港航海日誌之記載，系爭大豆油裝載至
    1C油槽係自2000年5月31日上午8時20分至同日下午14時20分
    ，系爭葵花油裝載至2P、2S油槽係自2000年5月30日下午23
    時35分至2000年5月31日上午7時45分，裝載過程中並無中斷
    或有加入氮氣之情事（見原審被證三號），故被上訴人主張
    已為系爭油品注入氮氣云云，與事實不符，原審原證20號所
    謂氮氣使用證明在形式上及實質上均非真正。況該原證20號
    之氮氣使用證明記載：「產品：精煉食用大豆油：：：施加
　　方式：從存放油槽底部灌入氮氣，讓氮氣混入油中。氮氣從
  　仍存放在油槽的大豆油之中逐漸釋出，建立了維持貨物品質
    所需的鈍性氣壓。施加氮氣之時間：從早上3點至7點。施加
    氮氣之日期：2000年5月31日」（見原審被證20號及被上訴
    人於原審所呈93年11月24日陳報狀），可知系爭大豆油之裝
    載時間晚於該氮氣使用證明記載之氮氣注入時間，自不可能
    有該氮氣使用證明所記載「讓氮氣混入油中。氮氣從仍存放
    在油槽的大豆油之中逐漸釋出」之情，故原審原證20號之氮
    氣使用證明所記載內容與事實不符，益可證明其非真正。
  又航海安全乃船舶運送至關重要事項，茫茫大海一旦發生事
    故，往往求救無門，搶救困難，因此，為謀航海安全，任何
    物品之上船均必須取得船長之認可，否則，若任何物品均得
    任意上船，自無從防止諸如爆裂物等危險物品之蒙混上船，
    而危及航行安全，造成難以想像之重大災難或船難，此乃通
    常之社會經驗法則，是證人何勵文證述：「船上人員沒有簽
    字。一般船上人員沒有簽字是不算的」（原審93年5月7日言
    詞辯論筆錄），核與前揭經驗法則相符，原審原證20號之氮
    氣使用證明既無系爭船舶之船長簽名確認，有違常理，自不
    可採，迺原判決竟以證人何勵文前揭證述未提出事證以實其
    說，不採信其證述，殊有違誤。系爭油品如曾加入氮氣，
    按理於公證人要求證明使用氮氣時，被上訴人方面應可儘速
    提出氮氣使用證明，迺證人何勵文於原審93年5月7日辯論程
    序中證述：「（問：你有無問貨主或大正公證公司有沒有注
    入氮氣？）答：我有問，但是沒有得到答覆」，可知公證人
    何勵文詢問系爭油品使用氮氣情形時，被上訴人方面如確有
    使用氮氣，自當立刻答覆，何必猶豫瞻顧，其之未能爽然肯
    定答覆，足見並無其事，一時語塞也，益證被上訴人提出原
    審原證二十號所謂氮氣使用證明，不符事實，不可採信。
    上訴人未被告知注意監測系爭油品之氮氣濃度（按：上訴人
    仍否認系爭油品經注入氮氣保鮮），被上訴人自應就系爭油
    品之自然變化自行負責。系爭油品因經二個月海上運送，將
    導致POV 升高，故託運人為防止上開自然變化現象之發生，
    自應設法為系爭油品保鮮，包括為其注入氮氣，特別指示上
    訴人監控及注意維持氮氣濃度。就此，除被上訴人自承託運
    人為系爭油品加入氮氣外，證人何勵文亦於原審93年5月7日
    言詞辯論程序證述：「（問：加入氮氣應該由何人負責？）
    答：一般是由託運人來負責的」。因此，為系爭油品保鮮而
    注入氮氣，並指示監控維持其濃度等事項，乃係託運人即被
    上訴人方面之義務與責任，是遑論系爭油品未經注入氮氣，
    退萬步言之，系爭油品縱於裝載時曾經注入氮氣，惟託運人
    即被上訴人方面並未特別指示上訴人監控及注意維持氮氣濃
    度，則因二個月海上航行導致氮氣逸失，也將喪失為系爭油
    品保鮮之效果，導致系爭油品之POV 升高，此亦屬自然變化
    現象，上訴人就此不負損害賠償責任。被上訴人方縱有加
    入氮氣於裝載系爭油品之船艙內（按上訴人否認），惟之所
    以要求加入足量氮氣於船艙內係為使氮氣在系爭油品上形成
    類似保護膜俾隔絕空氣，是若在運送過程中未隨時注意監控
    氮氣之濃度，並防免氮氣逸散，則貨物縱於裝船時加入氮氣
    仍無從發揮其預期效果，因此託運人除須於貨物裝船時注入
    氮氣外，且有必要告知船長注意監控氮氣濃度及其方法。從
    而，本件裝載系爭油品之船艙既不可能完全真空，仍有空氣
    對流之現象（見原審卷證人何勵文證言），加之系爭油品經
    過長達二、三個月之長期海上運送，航行顛簸，空氣對流之
    現象益為頻繁，則縱於系爭油品裝船時有注入氮氣，該等氮
    氣亦將因航行時間經過而逐漸逸散，故被上訴人方於系爭油
    品裝船時未告知已注入氮氣，並告知注意監控氮氣濃度及其
    方法，應由被上訴人方就系爭油品之自然氧化自負責任。
  (六)原判決認被上訴人有為本件貨物注入氮氣，本件貨物之POV
    升高並非自然變化所致云云，實有嚴重違誤。原判決以被
    上訴人所提原證20號氮氣使用證明書為真正，理由無非以該
    證明書經大正公證公司採認，且係由氮氣供應商AGAS.A.簽
    發，並經Thionville S.A.公司見證，可信其為真實云云，
    惟依前揭最高法院判例、判決，原證20號氮氣使用證明書既
    經上訴人否認其為真正，被上訴人即應證明其為真正，被上
    訴人未證明其為真正，依法不具備形式上之證據力，原判決
    卻認定其係由氮氣供應商AGA S.A.簽發，並經Thionville
    S.A.公司見證云云，實有違誤。大正公證公司係由被上訴
    人委託進行公證，依據經驗法則，其所出具之公證報告難免
    偏頗，迺原判決未見及此，遽以被上訴人所提原證20號氮氣
    證明書業經被上訴人所委託之大正公證公司採認，即認定該
    證明書可信為真實，並未說明其取捨該公證報告之理由如何
    ，如此逕將法院採證認事之職權行使委諸被上訴人委託之大
    正公證公司，自屬違法。證人為證據方法之一種，其證言
    本身即可作為法院認定事實之依據，不待證人另外舉證以實
    其證言可信。查證人何勵文於原審具結證稱：「我原先在商
    船上工作十年，後來改從事公證的工作，有17年公證的經驗
    ，這個是氮氣證明沒錯，但是船上人員沒有簽字。一般船上
    人員沒有簽字是不算的。這個證明是說他們有注入。但是實
    際上有沒有注入氮氣因為沒有船上的人簽字，所以不知道」
    等語。可見證人何勵文有極豐富之海上商務實務經驗及公證
    經驗，復經具結確保其證言之可信性，自堪信何勵文上開證
    言為真實，亦即不僅原證20號氮氣證明書不具形式上證據力
    ，況且被上訴人並未為系爭油品加入氮氣始未即時提出該氮
    氣使用證明，迺原判決竟認定：「證人何勵文證稱該證明書
    上未有船上人員簽字，一般認為不算的云云，未提出其他事
    證以實其說，自難遽採此證人之言而為有利上訴人認定之依
    據」云云，亦即原判決以證人並未舉證證明其證言可信，即
    不採信該證人證言，不啻要求證人另外舉證證明證言為可信
    ，與民事訴訟法將證人作為一種調查證據方法之旨趣，完全
    違背，殊不可採。
  (七)載運系爭油品之船艙確已清潔乾淨，適於運送：被上訴人起
    訴主張載運系爭油品之船艙不潔始導致油品遭污染云云，惟
    裝載系爭油品之船艙確已清潔乾淨，並未殘留汽油等物質，
    此觀諸被上訴人所委託之清潔檢查公司出具清潔證明書記載
    ：「清潔證明此係證明吾等今日已檢查如下船艙2P、2S、1C
    連同管線、幫浦均已清潔、清出、清空並因此適於運送」等
    語即明。又該清潔證明書係由被上訴人方委託之裝載港公證
    公司出具，此有證人何勵文於原審93年5月7日辯論程序中證
    述：「這個清艙證明是由裝貨港的公證公司簽署的，所以我
    認定有清潔完成，（清艙證明）一般是由出貨人委託公證公
    司出具的。因為出貨人要把貨裝到船上，他會檢查船艙是否
    適合裝貨」等語，由此益證該清潔證明書乃正確可信。另裝
    載系爭油品之船艙經清潔完成，並獲檢驗通過，亦為被上訴
    人委託之大正公證公司所肯認，此觀諸該公司之公證報告載
    稱：「依2000年6月一日Agencia Maritima Silversea S.A.
    公司對Spirit輪實況所提出之報告：：：在重新清洗油槽後
    ，第2S油槽於1600時通過複驗，然而2P油槽仍因相同理由未
    通過複驗，並被要求再清洗一次。最後於2130時通過公證員
    之第二次複檢」、「依 2000年6月1日 Agencia  Maritima
    Silversea S.A.公司對Spirit輪實況所提出之報告：：：第
    1C 油槽在1600 時複檢時仍因相同理由未通過複驗，最後於
    2150時通過公證員之第二次複檢」云云（見原審原證一號）
    即明，是裝載系爭油品之第1C、2P、2S船艙既經檢驗確認已
    清潔完成，則該等船艙自適於載運系爭油品無疑。是以不論
    裝載系爭油品之船艙是否於裝物前經多次清潔，因該等船艙
    最後均經被上訴人方確認清潔完成，故該等船艙於裝物前是
    否經多次清潔實不影響其適於運送之性質。
  (八)本件若貨損係發生於裝貨後、領貨前，則因上訴人對貨損無
    任何故意、過失可言，被上訴人如認上訴人有故意、過失，
    其應負舉證責任。且「損害之發生或擴大，被害人與有過失
    者，法院得減輕賠償金額或免除之，民法第217條第1項定有
    明文。此項規定之目的，在謀求加害人與被害人間之公平，
    故在裁判上法院得以職權減輕或免除之」（最高法院著有85
    年台上字第1756號判例意旨參照）。是以被害人就損害之發
    生與有原因力時，法院應依職權酌減或免除損害賠償金額。
    查系爭油品未經注入氮氣，其POV 縱有升高，亦係自然變化
    所致，縱或系爭油品縱有注入氮氣，惟託運人即被上訴人方
    面並未特別指示上訴人應監控並注意維持氮氣之濃度，其就
    系爭油品之「損害」發生亦與有原因力，揆諸前揭最高法院
    判例見解，原審自應依職權酌減或免除上訴人之損害賠償金
    額。迺上訴人已於原審主張託運人即被上訴人方面並未特別
    指示上訴人應監控並注意維持氮氣之濃度，原判決竟未依職
    權斟酌上訴人前揭被上訴人與有過失之主張抗辯，自有違誤
    ，故應予廢棄改判。
二、被上訴人聲明求為判決：(一)上訴駁回。(二)第一、二審訴訟費
    用由上訴人負擔。其陳述除與原判決記載相同者予以引用外
    ，另補稱：
  (一)系爭貨物確實已在運送過程中遭受損害：按「依海商法第
    56條第1 項規定之旨趣推知受領權利人負有證明貨物毀損或
    滅失之舉證責任，係屬無可置疑的。有關貨物裝船時之情況
    ，無可證言的，對受領權利人而言相信可謂諱莫如深，其所
    能資以證明者，厥為「載貨證券之記載」，不問為清潔載貨
    證券，受領權利人所能過問者，端在其所受領之貨物，是否
    與載貨證券之記載相符。而非載貨券所記之貨物，與其依據
    買賣契約所買受之貨物是否相符」（楊仁壽著「貨物毀損滅
    失之舉證責任」文參照），換言之，「運送人對於載貨證券
    之記載，與其所收受裝船之貨物相異時，諸如其所記載者較
    為昂貴，或數量較多時，善意之載貨證券持有人固得依載貨
    證券之規定，請求運送人依載貨證券之記載文義，交付貨物
    」。查系爭貨物於託運港託運時，曾就系爭貨物之過氧化價
    值做出分析證明，運送人亦係以該託運時之貨物品質簽發清
    潔之載貨證券，並於該載貨證券上之「貨物詳細說明欄」記
    載，系爭貨物經過精煉、漂白和除臭處理，可資證明系爭貨
    物於託運時之品質無虞（至於上訴人於上訴理由一狀上所載
    稱：系爭載貨證券記載「據告知…以上貨物之重量、體積、
    品質、數量、狀態、內容及價值，運送人並不詳」，而主張
    上訴人對於系爭貨物之品質應完全「不詳」云云，惟上訴人
    所據以主張之「載貨證券記載」為載貨證券之制式寫法，並
    非為運送人受託運後所各別填寫之欄，與被上訴人上開所指
    稱之「貨物詳細說明欄」為託運後特別填寫之欄不同，「貨
    物詳細說明欄」之效力應優先於上訴人所據以主張如定型化
    契約之「據告知條款」）。因此如上所述，運送人到達目的
    港交付予提單持有人時，亦應保證提單持有人系爭貨物之品
    質與託運時相同（即如上開所述「受領權利人所能過問者，
    端在其所受領之貨物，是否與載貨證券之記載相符」）。惟
    本件貨物到達目的港後，經食品工業發展研究院檢驗後，發
    現其過氧化價值高達原託運時之十數倍以上，可知運送人並
    未依載貨證券之記載交付提單持有人系爭貨物託運時之性質
    。因此，提單持有人自得就上開貨物之毀損向運送人為賠償
    之請求。經濟部標準檢驗局回函說明，該局所制訂之大豆
    油及葵花油之標準中，其過氧化價值均為十以下，因此上訴
    人主張其系爭貨物並無發生毀損云云。惟經濟部標準檢驗局
    雖然對相關油品之過氧化價值制訂一標準，供各廠商參酌，
    俾便管理相關油品之品質，以維護國民使用該等油品之安全
    與健康。而各廠商就各種油品之標準，不可能僅以政府所制
    訂之標準為其制作產品之依據，不同等級之油品，即便皆為
    黃豆油，亦有不同品質標準。因此，評量貨主是否就過氧化
    值之變化而遭受損失，亦應就貨主所須貨物之品質加以論斷
    ，而非逕以國家標準評斷之。依據原審發函向富味鄉公司
    詢問系爭貨物之情形時，該公司之回函指出，「該二批油品
    含水分高，顯然在運送過程中有不明之水污染，所以損耗率
    較一般高」，且該函亦指明「系爭油品精練所需之費用」，
    顯見系爭貨物確實已發生損害，此另有原審原證21富味鄉公
    司之樣品檢驗日報表中記載可參，關於富未鄉公司當初接收
    系爭貨物時，自行對系爭貨物檢驗後，所得之不合格處理紀
    錄為「建議重新精製」。本審再函詢富味鄉公司，該公司之
    回函復表明：「系爭貨物之氧化價，本公司要求出賣人需符
    合標準如下並載明於銷售確認書中：1．黃豆油不得超過2.0
    meg/kg。2．菜花油不得超過1.5meg/kg」，可知富味鄉公司
    於本件貨物之過氧化價值之要求，有其高於國家標準質之需
    求，此亦可參該函所附之買賣契約（參照被上訴人原審原證
    九所提出之裝貨分析證明單上記載，此二種油品容許最高過
    氧化價值，與該函所記載相同，當可證之）。足證系爭貨物
    確實已在運送過程中遭受損害無誤。系爭貨物經比較託運
    時所作之分析證明單（原審原證九）與富味鄉公司所作之樣
    品檢驗日報表（原審原證21）及食品工業發展研究所之委託
    檢驗報告書（原審原證11後，即可知悉系爭貨物於到達目的
    港時，其POV 值（過氧化價）及濕度均遠高於託運時之數值
    。尤其POV 值（葵花油部分）經食品工業發展研究所檢驗後
    發現其抽取之樣品之POV值已超越10，高達原託運時POV值之
    16倍之多（黃豆油高達原託運時17倍），更遑論分析證明單
    上所列允許之最高值 1.5，顯見系爭貨物確已超越其所允許
    自然形成之POV 值，發生損害，非屬自然之物理化學變化現
    象。本件貨物於到達目的地經檢驗後發現其過氧化價值高
    達上開可容許值之數倍至十數倍以上，足證系爭貨物確實於
    上訴人保管途中遭受損害。運送人既未依載貨證券之記載交
    付提單持有人系爭貨物託運時之價值，則提單持有人自得以
    上開貨物之毀損滅失向運送人為賠償之請求。
  (二)上訴人主張系爭貨物到達目的港後，仍符合經濟部標準檢驗
    局所定過氧化價值之標準，而推論系爭貨物之自然變化現象
    ，惟：被上訴人於原審訴訟中主張，大法官及最高法院實
    務見解皆認，如運送人欲援引海商法第69條各款主張免責，
    即須先就系爭貨物發生之原因為舉證說明，如對於貨物毀損
    滅失之原因，無法舉證說明，即不得援引各款免責事由加以
    抗辯。證人何勵文（該證人為當初上訴人於事故發生時所
    委請之海事公證人）所言「造成系爭貨物POV 值上升之原因
    有很多種，溫度、裝載數量有無滿艙、有沒有注入氮氣等等
    都可能是影響之因素」，顯見證人認為系爭貨物過氧化價值
    升高之原因是否為系爭貨物之自然變化，仍待查證（更何況
    依原審原證20所示，系爭貨物於託運時確實有注入氮氣，以
    建立維持貨物品質所需的鈍性氣壓，依證人何勵文所言，如
    系爭貨物有注入氮氣，應會降低貨物POV 值上升之可能）。
    上訴人所言系爭貨物係因其自然變化而導致過氧化價值上
    升，僅係其推論之結果並無任何證據說明，因此依上開見解
    ，運送人如無法舉證證明系爭貨物毀損滅失之原因，則其當
    需受敗訴之判決，自屬當然。
  (三)上訴人確須對系爭貨物之毀損滅失負賠償責任：按「海上
    貨損索賠之舉證責任分配之順序，約可分為以下四個步驟，
    即 1．損害賠償請求權人，首須就自己之貨物在運送人占有
    中發生損害，負舉證責任。 2．其後運送人須證明：損害之
    原因；已盡相當注意義務，使船舶具有適航能力；在海牙規
    則所規定不負責任事由中，主張其一，並經證明。是以託運
    人、受貨人或載貨證券持有人等受領權利人或損害賠償請求
    權人，既已提出清潔載貨證券以及卸貨時的不良狀況收據等
    ，以證明貨物在運送人保管占有中發生毀損滅失。其舉證責
    任即應轉換由運送人負擔」（楊仁壽著「自然耗損與損害率
    」參照），本件被上訴人確已證明系爭貨物係於上訴人之保
    管運送途中發生貨損，上訴人如主張其無須就系爭貨損負損
    害賠償責任，當須就「損害之原因」、「已盡相當注意義務
    使船舶具適航能力」或「在海牙規則所規定不負責任事由」
    予以舉證始可。又按「海商法為兼顧海上運送人與受貨人
    雙方之利益，一方將運送人責任，定位為『推定的過失責任
    』，另一方面為避免運送人負過重之責任，於第69條、第70
    條第1 項、第71條及第72條列舉法定免責事由，運送人只要
    就此予以舉證即可免責。運送人欲舉證貨物之毀損滅失，係
    出諸『法定免責事由』，必須就貨物之毀損滅失如何的發生
    先予以證明，而後始能確知何一免責事由，主張免責。依
    最高法院73年台上字第4786號判決：「我國海商法關於運送
    人之責任，係採過失責任主義，此就（舊）海商法第107條
    （現行海商法第63條）、第113條第17款（現行海商法第69
    條第17款）之規定觀之甚明，故載運貨物於運送人運送期間
    發生毀損滅失者，如運送人能證明其就運送物損害之發生，
    無故意或過失，或有法定免責事由時，即難令賠償責任」及
    最高法院69年台上字第2950號判決：「上訴人謂本件貨損，
    屬（舊）海商法第113條（現行海商法第69條）所列運送人
    免責範圍云云，但就屬該條何款事由，上訴人未明確指出，
    並舉證以實其說，空言抗辯，應免責任，要無可取」可知運
    送人主張免責須就海商法所列各項免責事由予以舉證，因此
    ，其對於貨物毀損滅失之原因，如無法舉證說明，自不能援
    引免責事由加以抗辯。
  (四)上訴人主張系爭貨物發生變質之原因，如非因系爭貨物自然
    之變化，即係託運人未加入氮氣或未加入足量氮氣，以致未
    能充份完全隔絕系爭貨物接觸空氣而氧化所造成。因此，上
    訴人無需負責云云。惟系爭貨物葵花油部分之POV 值於託
    運時僅係達0.6，而其能容許之最高值為1.5，其本容許之範
    圍為0-1.5，如POV值在此範圍間變動，當屬自然變化，然本
    件載運貨物於卸載時該POV 值竟高達10，到達容許範圍之六
    、七倍以上，顯非上訴人所稱其POV 值之變化僅屬自然之化
    學變化。而大豆油部分，託運時其POV 值為0.29，能容許之
    最高值為2.0，容許之範圍為0-2.0。然本件載運貨物於卸載
    時，該POV值高達5以上，至達容許範圍之三倍左右。依證
    人何勵文所言「造成系爭貨物POV值上升之原因有很多種，
    溫度、裝載數量有無滿艙、有沒有注入氮氣等等都可能是影
    響之因素」，顯見證人認為系爭貨物發生變質之原因是否為
    託運人未注入氮氣之關係，仍待查證。更何況依原審原證20
    所示，系爭貨物於託運時確實有注入氮氣，以建立維持貨物
    品質所需的鈍性氣壓，依證人何勵文所言，如系爭貨物有注
    入氮氣，應會降低貨物POV值之上升。上訴人所言系爭貨
    物發生毀損滅失之原因，僅係其推論之結果並無任何證據說
    明，運送人如無法舉證證明系爭貨物毀損滅失之原因，則其
    當需受敗訴之判決，自屬當然。
  (五)上訴人陳稱「被上訴人於系爭貨物裝船時未告知上訴人已注
    入氮氣，並告知注意監控氮氣濃度及其方法，應由被上訴人
    就系爭貨物之自然氧化自負其責」云云，惟依海商法第63
    條之規定，運送人對於承運貨物之裝載、卸載、搬移、堆存
    、保管、運送及看守應為必要之注意及處置。而對於應為「
    必要之注意」的內容應依個案情況而定，與裝載前發生之事
    故、船舶本身狀況、「裝載貨物種類」等有關。貨倉之適載
    能力應依貨物之性質及其航程而定，包括其通風、清掃、裝
    載容量、空氣是否對流等，使之適合該運送契約中之貨物在
    船上之受載、運送及保存。運送人不能僅以證明已指定勝任
    之人為必要之注意並已監督，或提供載運通常貨物之貨倉予
    以裝載，而解除此項義務。若運送人之受僱人、代理人或使
    用人等在發航前或發航時，未依當時情形盡適當注意義務，
    使船舶及其屬具具備適航適載能力，運送人仍應對運送中貨
    物之毀損滅失負責。上訴人於系爭貨物託運時，即已知悉
    該貨物為葵花油與黃豆油，上訴人為一專業之海上運送人，
    其應了瞭上開油品於運送過程中需在貨倉內除卻油品裝載之
    空間外，其餘部分應該注入氮氣來阻絕氧化，確保油品之新
    鮮。惟託運人當初向上訴人託運貨物時，上訴人並未詢問託
    運人是否注入氮氣即承運該貨物（託運人之義務僅在船艙入
    注入氮氣，以保系爭貨物在運送過程之新鮮，並無義務告知
    專業之運送人如何在運送過程中保存系爭貨物），且如證人
    何勵文所言：該裝載之船艙於密封後，不可能完全真空，從
    外面可以滲入空氣。顯見上訴人對於貨倉及所有供載運貨物
    之船舶其他部分，就貨物之受載、運送及保存並未盡其必要
    之注意義務（既未詢問託運人是否注入氮氣，亦未提供防止
    空氣對流之船艙載運系爭油品），且上訴人亦未於航行途中
    做任何應變措施，因此對於本件貨損當須負損害賠償責任。
    「依海商法第104條（現行60條）准用民法第627條規定，
    運送人於載貨證券持有人間關於運送事項應依載貨證券之記
    載。系爭貨物於託運時上訴人既已簽發載明：『運送人自託
    運人收受時，貨物外表情況良好』之清潔提單，顯示上訴人
    所接受裝運之貨物即包裝完好，並無瑕疵情形，上訴人自不
    能事後以系爭貨物及包裝有不良之情事而推卸其運送責任。
    況縱託運人所報不實而致發生貨損，亦屬託運人與運送人之
    糾葛，依海商法第99條（現行海商法55條）第二項規定，不
    得據以對抗受貨人」（最高法院86年台上字第2231號判決）
    。本件運送之載貨證券上運送人業已載明系爭油品已經過精
    鍊、漂白和除臭處理，於裝貨港上船，其狀況良好，依上開
    判決見解，運送人自不得於貨損發生後以「系爭貨物及包裝
    」有不良情事而推卸責任。
  (六)上訴人指稱於原審程序中，否認被上訴人所提出原證20之氮
    氣使用證明書之形式真正，惟原審判決並未就上開證明書之
    形式真正做任何說明，而主張原判決有違法之虞。惟按私
    文書雖應由舉證人證其真正，民事訴訟法第357 條固有明文
    ，當事人提出之私文書，如經他造當事人否認，舉證人應先
    證其真正，始有形式上之證據力，惟私文書如係遠年舊物，
    另行舉證實有困難，法院非不得依經驗法則，並斟酌全辯論
    意旨，判斷其真偽。又依新修正之民事訴訟法第277條但書
    規定，舉證責任規定已允許法院於個案中，調整修正一般舉
    證原則（最高法院85年度台上字第1837號判決、最高法院91
    年度台上字第402號判決參照）。原審判決已就上開證明
    書之形式真正說明「託運人確有在系爭船舶之船艙注入氮氣
    等情，有氮氣使用證明書影本乙件，附卷可憑，此證明書復
    經大正公證公司之公證員所採認，按此證明書係由氮氣供應
    商AGA S.A.所簽發，並經ThionvillesS.A.公司之見證，應
    可信為真實，至於證人何勵文證稱該證明書上未有船上人員
    簽字，一般認為不算的云云，未提出其他事證以實其說，自
    難據採此證人之言而為有利上訴人認定之依據」。可知原審
    判決確實如上開最高法院之見解所示，業已依經驗法則斟酌
    全辯論意旨，而認定上開證明書應屬真正。被上訴人未能
    提出上述文書認證，實因與阿根廷地處遙遠，無法親臨處理
    認證事宜，其雖經多次文書、電話聯絡請求其將上述文書認
    證，阿根廷方面均未予回應。故被上訴人就該文書之舉證實
    有困難。又被上訴人於訴訟中亦已請求透過外交機關函查上
    述文書之真正，應認被上訴人已盡力負其舉證責任。原審依
    上開最高法院之意旨而就全辯論意旨自為判斷系爭證明書為
    真正，應為法所許可，自無上訴人所指違法之情事。
    理    由
一、被上訴人主張：訴外人富味鄉公司於89年8月2日進口食用油
    一批，貨物分別為載貨證券編號第五號黃豆油共1530公噸及
    載貨證券編號第七號之葵花油共1020公噸，由上訴人運送至
    台灣台中交付予受貨人即訴外人富味鄉公司，系爭油品於裝
    載時曾做過分析檢測，顯示系爭油品性質正常合格。俟公證
    人大正公證公司應被上訴人要求於2000年8月2日在台中港查
    看系爭貨物之卸貨時，發現系爭油貨於到港時有出現惡臭、
    變色之情形，依其所作成之公證報告記載，系爭油品從2P、
    2S、1C油槽取樣後，經彰化芬園實驗室試驗，顯示油品之過
    氧化價值（POV）皆高於正常值且有臭味，而依食品工業發
    展研究所之委託檢驗報告書，系爭葵花油經取樣測得知過氧
    化價約為10meq/kg，與系爭油品於裝載時所做的分析證明單
    所載過氧化價測得結果為0.60meq/kg相較，顯然偏高，足見
    系爭油品確實異常受損，係歸因於貨物接觸到輸送管或系爭
    船舶油槽中的某些物質而遭受污染。上訴人既為系爭貨物之
    運送人，自應就本件貨物盡善良管理人之注意義務，詎系爭
    貨物於上訴人及其受僱人之照管階段發生污染損害，侵害貨
    主之所有權，而貨主於領貨時發現貨物遭污染，貨主富味鄉
    公司因此受有損失計7,514,829元。因富味鄉公司已將貨損
    債權讓與被上訴人，為此依民法第184條、第188條及海商法
    第74條規定，訴請上訴人賠償上開損害等語（惟原審判命上
    訴人應給付被上訴人6,979,124元及其法定遲延利息，而駁
    回被上訴人其餘之訴，被上訴人未就其所受敗訴判決部分聲
    明不服）。
二、上訴人則以：系爭油品於裝載時，託運人並未證明系爭油品
    之體積、品質或是否經過漂白、除臭處理等情，對於上述狀
    況，上訴人亦無法核對，乃於載貨證券上記明上訴人對於系
    爭油品之重量、體積、品質、數量、狀態、內容及價值不詳
    等文字，上訴人既為此保留記載，被上訴人即應證明其所交
    付運送之系爭油品為完美之油品，並證明上訴人對於系爭油
    品之損害有故意或過失及上訴人之故意或過失與損害間具有
    因果關係。又船長自始未有系爭貨物因船艙不潔以致毀損滅
    失之記載，且系爭貨物從開放之貨物油槽取樣時並無惡臭、
    異味或變色等情形，縱有異味或變色，亦係系爭貨物之固有
    瑕疵、品質或特性，自然變化所致，依法上訴人亦可免責。
    再系爭貨物（經精煉之豆類產品）在運送途中發生氧化，乃
    屬自然之物理、化學現象，依法屬免責事項，故被上訴人主
    張上訴人未清潔船艙導致系爭貨物之損害，並為此請求上訴
    人賠償，並無理由。裝載系爭貨物之2P、2S、1C船艙於發航
    前既經檢驗確認已清潔完成，則該等船艙自適於載運系爭貨
    物。被上訴人主張前揭船艙未清潔，並導致污染系爭貨物，
    造成貨損，與事實不符。上開油品在到達台中港後、卸載前
    之數量分別為黃豆油1524.955公噸及葵花油1018.882公噸，
    相較於載貨證券記載之數量分別為黃豆油1530公噸及葵花油
    1020公噸，減少比率分別為黃豆油0.3297%及葵花油0.1096%
    ，均低於油脂正常耗損率2.5%及散裝物至少可容許耗損率之
    0.5%。因此本件油品數量減少均屬正常之自然耗損現象，非
    可歸責於上訴人之事由所導致，被上訴人自不得請求賠償。
    又關於所謂訴外人富味鄉公司因貨物短少所受損害，被上訴
    人既主張民法638條第1項規定應以貨物交付時目的地之價值
    計算云云，惟就實際之損害金額，被上訴人復主張以系爭貨
    物當初之購貨價格（葵花油每公噸美金459.5元，大豆油每
    公噸393.5元）加一成計算，顯非以系爭貨物之交付時目的
    地價格計算。又被上訴人乃繼受訴外人富味鄉公司之權利而
    提起本件訴訟，因此本件請求金額並非以被上訴人支付訴外
    人富味鄉公司之金額決之，而須視訴外人富味鄉公司所受損
    害決之，倘被上訴人於訴外人富味鄉公司所受損害之外，增
    加其他給付，既不屬損害之範圍，自應由其自行負責，不得
    向上訴人請求等語，資為抗辯。
三、兩造前揭主張及抗辯，就下列事項雙方均不予爭執：上訴
    人係系爭船舶「Spirit」輪之所有人。上訴人所有之系爭
    船舶曾於89年6月1日自阿根廷羅沙略港，受託裝載黃豆油及
    葵花油一批，將之運送至台灣台中港。系爭船舶之代理船
    長並簽發載貨證券二紙，其上編號五部分，記載黃豆油之收
    貨人是華南商業銀行、通知人是富味鄉食品有限公司，關於
    出貨人之貨物部分記載為：「1530公噸R.B.D.黃豆油，毛重
    1530公噸、清潔裝船日為2000年6月1日、運費已付、裝運貨
    艙編號1C」；編號七號部分，記載系爭葵花油之收貨人是華
    南商業銀行、通知人是富味鄉食品有限公司，關於出貨人之
    貨物部分記載為：「1020公噸R.B.D.葵花油、毛重1020公噸
    、清潔裝船日為2000年6月1日、運費已付、裝運貨艙編號2P
    及2S」。上訴人係上開載貨證券之簽發人，且為實際運送人
    。上訴人與富味鄉公司間並無運送契約存在。系爭油品
    於運抵台中港後，於89年8月2日，從系爭船舶之2P及2S油槽
    卸貨時，大正公證有限公司受被上訴人之委託，曾派公證員
    到場查看監督卸貨情形，當時公證員發現貨物有不正常之味
    道，公證員乃要求停止卸貨，並會同Jardine Mathenson
    &Co.,Ltd公司公證員及船上大副，在貨物油槽採樣，並出具
    異議書（原審原證10）交由船長代收，該異議書載明指出上
    開2P及2S油槽遭到污染。大正公證有限公司之公證員，在
    系爭船舶1C油槽卸貨前，曾會同Jardine Mathenson &Co.,
    Ltd公司公證員及船上大副，在貨物1C油槽採樣，送請化驗
    。系爭貨物卸貨後，實際收受之數量，其中黃豆油部分為
    1515.232公噸，較提單記載數量1530公噸，減少0.965%，葵
    花油部分為1009.250公噸，較提單記載數量1020公噸，減少
    1.054%。富味鄉公司、被上訴人及Jardine Mathenson
    &Co.,Ltd公司之人員曾在89年8月15日協議，從存放在富味
    鄉公司工廠內之貨物再採樣，將從貨輪油槽中，富味鄉工廠
    之岸邊油槽中，以第一和第二輛油槽車所採得問題樣品送交
    公營實驗單位進行分析。後本件油品送交食品工業研究發展
    協會進行化驗。原審原證14支票之形式真正。
四、兩造所爭執者為系爭油品於裝船時是否屬於完好無瑕疵之
    狀態？載貨證券持有人即富味鄉公司領貨時，系爭油品是
    否有惡臭及變色之情形？裝載系爭油品船舶之1C、2P、2S
    油槽，在裝系爭油品時，是否為完全清潔？有無被上訴人所
    指之油槽遭到污染或富味鄉公司回函所稱之在運送過程中有
    受不明之水污染情事？系爭油品有無於裝貨後、領貨前，
    因運送而受污染損害情事？如有受污染損害，其損害之金額
    若干？此損害是否為運送人即上訴人之故意或過失所造成
    ？如系爭油品之過氧化價值（POV） 經運送後升高，是否
    因接觸空氣所造成之正常自然變化現象？系爭油品裝載時
    ，託運人有無注入氮氣於裝載系爭油品之船艙內，以隔絕空
    氣為系爭油品保鮮？爰就此分析說明如下：
  (一)被上訴人主張系爭油品於上訴人運送過程中，確實有遭受污
    染而損害，無非係以載貨證券上之「貨物詳細說明欄」記載
    ，系爭貨物經過精煉、漂白和除臭處理，此可資證明系爭貨
    物於託運時之品質無虞；而被上訴人於受領系爭油品時有惡
    臭及變色情形，則有大正公司之公證報告及大正公司之抗議
    書可稽；且據富味鄉公司回函稱：系爭油品含水分高，顯然
    在運送過程中有不明之水污染，所以損耗率較一般高」及「
    系爭貨物之氧化價，本公司要求出賣人需符合標準如下並載
    明於銷售確認書中：1．黃豆油不得超過2.0 meg/kg。2．菜
    花油不得超過 1.5meg/kg」；且經比較託運時所作之分析證
    明單（原審原證九）與富味鄉公司所作之樣品檢驗日報表（
    原審原證21）及食品工業發展研究所之委託檢驗報告書（原
    審原證11）後，即知系爭油品於到達目的港時，其過氧化價
    值（POV）及濕度均遠高於託運時之數值，資為論據。
  (二)惟系爭載貨證券雖記載「SHIPPED at the Port of Loading
    in apparent good order and condition on board （中譯
    ：以上貨物於裝貨港上船，其外觀良好）」及系爭油品經過
    精煉、漂白和除臭處理。然亦同時載明「Weight, measure,
    quality, quantity, condition,contents and value unkn
    own.（中譯文：以上貨物之重量、体積、品質、數量、狀態
    、內容及價值，運送人均不詳）」及係「SAID TO BE/SAID
    TO WEIGH/SHIPPERS WEIGHT（中譯文：據告知/據告知重量/
    託運人計算重量）」等字句（見原審原證4 號），可知其上
    關於系爭油品經選精煉、漂白和除臭處理，乃係根據託運人
    之告知而記載，且就系爭油品以外觀目視認為良好而已，無
    法憑此認定系爭油品於裝載時其品質確實完好無瑕。
  (三)被上訴人所提託運時所作之分析證明單（原審原證九）為私
    文書，上訴人否認其真正，其是否系爭油品於裝載託運時所
    作之分析？其內容是否確實？仍待調查認定。被上訴人並未
    就該分析證明單及其所載內容為真正，舉證予以證明。而該
    分析證明單既非系爭載貨證券之附件文書，依系爭載貨證券
    所載內容（詳前所述），亦無系爭油品於裝載託運時已作分
    析檢驗，及其過氧化價值（POV） 若干之記載。尚難執此證
    明系爭油品於裝載託運時其品質與該分析證明單所載完全相
    符。
  (四)大正公司之公證報告及大正公司之抗議書雖記載：系爭油品
　　於被上訴人受領時有惡臭及變色情形云云。然該公證報告及
  　抗議書，係由受被上訴人片面委託之大正公司所作成，上訴
    人質疑其公正及正確。又富味鄉公司回函稱：「系爭油品含
    水分高，顯然在運送過程中有不明之水污染，所以損耗率較
    一般高」及「系爭貨物之氧化價，本公司要求出賣人需符合
    標準如下並載明於銷售確認書中：1．黃豆油不得超過2.0me
    g/kg。2．菜花油不得超過1.5meg/kg」云云，惟本件被上訴
    人係自富味鄉公司受讓債權，富味鄉公司本為債權主體，與
    本件訴訟有利害關係。是前述大正公司之公證報告、抗議書
    及富味鄉公司回函之內容是否屬實，均應加以調查審認。查
    系爭葵花油之POV經檢驗約為10（分別為10.37、10.02、10.
    69、9.49），系爭大豆油之POV經檢驗約為5（分別為5.28、
    4.56、5.66），此經財團法人食品工業發展研究所檢驗在卷
    。而系爭油品之國家標準即可食用標準為10以下，亦據經濟
    部標準檢驗局函復在卷。足證系爭油品之過氧化價值（POV
    ）仍在可食用之標準，揆諸經驗法則，可食用之油品，自不
    可能發出惡臭或變色情形，是上開大正公司公證報告及大正
    公司抗議書指系爭油品有惡臭及變色情形，甚至稱系爭葵花
    油呈黑色云云，顯有偏頗難以採信。
  (五)上訴人之船長於大正公司之抗議書上註記「RECEIVED  ONLY
    （中譯文：表示收到）」，此僅表示已收受對方之文件，並
    不能據此認為已默認抗議書上所載內容屬實。而上訴人之船
    長亦針對前開抗議書之內容，填具原審原證12號之聲明書記
    載：「11時35分時，按照公證員的要求，中止從貨艙2PS 卸
    下精煉食用葵花籽油，因為從艙內油罐車回報聞到貨物的味
    道。抽取貨艙樣本當中，在開啟貨艙進行抽樣，抽樣貨物轉
    放至抽樣瓶內，沒有提出、提報任何味道，公證員同意開始
    卸貨」（見被上訴人於原審所呈93年11月24日陳報狀之原審
    原證12號中譯文）。即否認上開抗議書所載之事實，是以該
    抗議書應不能採為不利上訴人之認定。
  (六)又富味鄉公司回函稱：「系爭油品含水分高，顯然在運送過
    程中有不明之水污染，所以損耗率較一般高」。且被上訴人
    亦於起訴狀中主張載運系爭油品之船艙不潔始導致油品遭污
    染云云。惟裝載系爭油品之船艙確已清潔乾淨，並未殘留汽
    油等物質，此觀託運人委託裝載港公證公司出具之清潔證明
    書記載：「清潔證明此係證明吾等今日已檢查如下船艙2P、
    2S、1C連同管線、幫浦均已清潔、清出、清空並因此適於運
    送」即明。被上訴人委託之大正公證公司對於裝載系爭油品
    之船艙經清潔完成，並獲檢驗通過，亦予以肯認，記載於其
    所作之公證報告（見原審原證一號）。再依大正公司公證報
    告之記載，系爭油品之含水率應低於 0.1，財團法人食品工
    業發展研究院檢驗系爭油品之結果，其含水率分別約為0.02
    及0.04左右（見被上訴人於原審所呈94年1月3日陳報狀之附
    件），足證系爭油品之含水率並未超過標準。是以富味鄉公
    司上開回函所載，顯非事實。至富味鄉公司另函復本院稱：
    「系爭貨物之氧化價，本公司要求出賣人需符合標準如下並
    載明於銷售確認書中：1．黃豆油不得超過2.0 meg/kg。2．
    菜花油不得超過 1.5meg/kg」云云，此係富味鄉公司與其出
    賣人間有關系爭油品過氧化價之「約定」，縱所述上情屬實
    ，亦不能執此即判定託運人交運之系爭油品確實符合上開約
    定買賣之品質標準，無從據為被上訴人有利之認定。
  (七)退步而言，縱系爭油品之過氧化價POV值，確有由交運時之
    1.5或2.0以內，而交貨時已升高至10或5之情形。但據財團
    法人食品工業發展研究所93年11月2日食研技字第1627號函
    明確判定：「依學理判斷，系爭油品之過氧化價在海運兩個
    月期間，即使是在室溫時，油品仍會因隨海浪劇烈翻動與上
    部空氣反應導致過氧化價升高」（見原審被證七號），足證
    系爭油品係經過長達二個月餘之海上航行，發生過氧化價升
    高確係貨物之自然變化現象。又該後段：「但若上部空隙甚
    小或充填足量氮氣且為密封時，應可有效抑制過氧化價升高
    現象」，顯見在系爭油品未裝載滿艙之情形下，若系爭油品
    未充填足量氮氣且為密封時，油品將因二個月餘海上航行運
    送導致過氧化價升高，此應屬自然之物理變化，除非系爭油
    品有充填足量氮氣且為密封時，始可有效抑制過氧化價升高
    現象。證人何勵文於原審之證述，同認系爭油品縱有酸價偏
    高即氧化之現象，亦屬自然形成的結果屬實。
  (八)被上訴人主張系爭油品於裝載時已由託運人為系爭油品注入
    氮氣保鮮，而提出原證20號氮氣使用證明為證據。然上訴人
    否認系爭油品於裝載時有注入氮氣保鮮之事實，並對該件氮
    氣使用證明之真正提出質疑。經查該原審原證20號之氮氣使
    用證明，僅係由氮氣供應商AGAS.A.簽發，並經Thionville
    S.A.公司見證而已，被上訴人始終未能提出該件私文書經公
    證或認證之原本，僅陳稱：實因與阿根廷地處遙遠，無法親
    臨處理認證事宜，雖經多次文書、電話聯絡請求其將上述文
    書認證，阿根廷方面均未予回應，故被上訴人就該文書之舉
    證實有困難云云。是該件所謂氮氣使用證明尚難為認定事實
    之基礎。況且依系爭船舶之裝載港航海日誌之記載，系爭大
　　豆油裝載至1C油槽係自2000年5月31日上午8時20分至同日下
  　午14時20分，系爭葵花油裝載至2P、2S 油槽係自2000年5月
    30日下午23時35分至2000年5月31日上午7時45分，裝載過程
    中並無中斷或有加入氮氣之情事（見原審卷二124至125頁被
    證三）。而上開氮氣使用證明記載：「產品：精煉食用大豆
    油．．．．．．施加方式：從存放油槽底部灌入氮氣，讓氮
    氣混入油中。氮氣從仍存放在油槽的大豆油之中逐漸釋出，
    建立了維持貨物品質所需的鈍性氣壓。施加氮氣之時間：從
    早上3點至7點。施加氮氣之日期：2000年5月31日」。兩相
    對照結果，系爭大豆油之裝載時間竟晚於該氮氣使用證明所
    記載之氮氣注入時間，顯不可能如該氮氣使用證明所記載「
    讓氮氣混入油中．．．．．．逐漸釋出」。又航海安全乃船
    舶運送至關重要事項，為謀航海安全，物品之上船自須取得
    船長之認可，否則，無從防止諸如爆裂物等危險物品之蒙混
    上船，而危及航行安全，據證人何勵文於原審證述：「船上
    人員沒有簽字（指原審原證20號之氮氣使用證明），一般船
    上人員沒有簽字是不算的」等語（原審93年5月7日言詞辯論
    筆錄），則該未經系爭船舶之船長簽字確認之氮氣使用證明
    ，尤難認定係為系爭油品於裝載時注入船艙油槽內保鮮所使
    用。
  (九)承上說明，本件系爭油品於裝船時之品質狀態及其過氧化價
    POV值若干，尚屬無從證明。訴外人富味鄉公司領貨時，系
    爭油品之過氧化價POV值約為10及5，仍在國家標準即可食用
    標準，應不可能有惡臭或變色情形。且系爭油品之過氧化價
    值（POV）縱有於運送後升高，亦係因接觸空氣所造成之正
    常自然變化現象。被上訴人未能舉證證明託運人於系爭油品
    裝載時確有注入氮氣於裝載系爭油品之船艙內，以隔絕空氣
    為系爭油品保鮮，故系爭油品之上述自然變化現象，應非上
    訴人之故意或過失所造成。而系爭船舶之1C、2P、2S油槽，
    在裝系爭油品時，業已完全清潔，不可能有被上訴人所指之
    油槽遭到污染或富味鄉公司回函所稱之在運送過程中有不明
    之水污染情事。是以本件不能證明系爭油品於裝貨後、領貨
    前，有因運送而受損害，亦不能證明上訴人就系爭油品之運
    送有何故意或過失之情事。
五、綜上所述，本件被上訴人以訴外人富味鄉公司進口系爭油品
    ，由上訴人運送至台中港交貨，因系爭油品於裝載時品質正
    常合格，但到港卸貨時有出現惡臭、變色之情形，且其過氧
    化價值（POV） 皆高於正常值，受有損害，富味鄉公司已將
    貨損債權讓與被上訴人，乃依民法第184條、第188條及海商
    法第74條規定，訴請上訴人賠償其損害，為無理由，不應准
    許。原審判命上訴人應給付被上訴人6,979,124 元及其法定
    遲延利息，並為假執行之宣告，即有未合。上訴意旨指摘原
    判決關於此部分不當，求予廢棄改判，為有理由。應由本院
    予以廢棄改判如主文第二項所示。
六、本件事證已臻明確，兩造所提其餘攻擊防禦方法及舉證，與
    判決結果不生影響，爰不一一論述。
七、據上論結，本件上訴為有理由，依民事訴訟法第450 條、第
    78條，判決如主文。
中　　華　　民　　國　　94　　年　　12　　月　　20　　日
　　　　　　          民事第五庭審判長法　官  陳滿賢
            　　　　　　              法　官  邱森樟
                        　　　　　　  法　官  古金男
以上正本係照原本作成。
如對本判決上訴，須於收受判決送達後二十日內向本院提出上訴
書狀，其未表明上訴理由者，應於提出上訴後二十日內向本院提
出上訴理由書 (須按他造人數附具繕本)。
上訴時應提出委任律師為訴訟代理人之委任狀。具有民事訴訟法
第四百六十六條之一第一項但書或第二項之情形為訴訟代理人者
，另應附具律師及格證書及釋明委任人與受任人有該條項所定關
係之釋明文書影本。
                                      書記官　王麗英
中　　華　　民　　國　　94　　年　　12　　月　　21　　日
                                                      Ｈ
